臺灣高等法院刑事判決
110年度上易字第638號
上  訴  人  臺灣新北地方檢察署檢察官
被      告  鍾湘龍


上列上訴人因被告違反毒品危害防制條例案件，不服臺灣新北地
方法院109年度審易字第2533號，中華民國109年12月31日第一審
判決（起訴案號：臺灣新北地方檢察署109年度毒偵字第4271號
），提起上訴，本院判決如下：
    主  文
原判決撤銷，發回臺灣新北地方法院。
    理  由
一、公訴意旨略以：被告鍾湘龍前因施用毒品案件，經臺灣臺東
    地方法院裁定送觀察勒戒後，認無繼續施用毒品之傾向，於
    民國105年2月5日釋放出所，並經臺灣臺東地方檢察署檢察
    官以105年度毒偵字第41號為不起訴處分確定。又因施用毒
    品案件，經臺灣新北地方法院以105年度簡字第4931號判處
    有期徒刑2月確定，於106年2月10日易科罰金執行完畢。再
    因施用毒品案件，經臺灣新北地方檢察署檢察官以106年度
    毒偵字第747號為附命完成戒癮治療之緩起訴處分確定，緩
    起訴期間自106年3月17日起至107年9月16日止，嗣緩起訴期
    間屆至未經撤銷。詎其仍不知悔改，基於施用第二級毒品之
    犯意，於109年4月4日16時48分許為警採尿前回溯96小時內
    之某時，在不詳地點，以不詳方式，施用第二級毒品甲基安
    非他命1次，因認被告涉犯毒品危害防制條例第10條第2項之
    施用第二級毒品罪嫌等語。
二、原判決意旨略以：被告曾受有如前揭公訴意旨所載觀察、勒
    戒執行完畢之情，被告其後雖有因施用毒品案件，經法院判
    處罪刑確定之事，然迄今並未再受觀察、勒戒或強制戒治之
    裁判及執行等情，此有本院被告前案紀錄表在卷可憑。又檢
    察官起訴被告本案施用第二級毒品之行為時係於109年4月間
    ，距被告最近一次觀察、勒戒執行完畢（105年2月5日）後
    已逾3年，依最高法院刑事大法庭109年度台上大字第3826號
    裁定意旨觀之，除檢察官優先適用第24條命附條件緩起訴處
    分處遇外，本次修正毒品條例第23條第2項係以「觀察、勒
    戒或強制戒治執行完畢釋放後，3年內再犯」為其追訴條件
    ，被告3年內既未曾接受觀察、勒戒之處遇，自無從適用該
    規定逕予追訴處罰，仍應由檢察官依本次修正毒品條例第20
    條第3項等規定，視被告個案情形，酌量是否適合聲請「觀
    察、勒戒」或給予「命附條件緩起訴處分」等機會。是以，
    檢察官逕予提起公訴，應認起訴之程序違背規定，且無從補
    正，爰不經言詞辯論，逕為諭知不受理之判決等語。
三、檢察官上訴意旨略以：被告前因施用毒品案件，經檢察官為
    附命完成戒癮治療之緩起訴處分確定，被告並已於107年2月
    6日完成戒癮治療療程，事實上已接受等同觀察、勒戒處遇
    ，惟仍於其療程結束後3年內即109年4月4日再犯本案，以最
    高法院100年第1次、104年度第2次刑事庭會議決議意旨及10
    9年度台非字第76號判決意旨觀之，依毒品危害防制條例（
    下稱毒品條例）第23條第2項或第24條第2項規定之相同法理
    ，應由檢察官依法追訴，無再依毒品條例第20條第1項聲請
    觀察、勒戒之必要，原審認檢察官所為附命戒癮治療之緩起
    訴處分並非觀察、勒戒或強制戒治，仍應回歸適用觀察、勒
    戒或強制戒治規定，由檢察官依法聲請觀察、勒戒，而為公
    訴不受理判決，似有判決違背法令之情，請將原判決撤銷，
    更為適當合法之判決等語。
四、經查：
  ㈠毒品危害防制條例於97年4月30日修正公布、同年10月30日施
    行後，對於犯該條例第10條第1項、第2項之施用第一級或第
    二級毒品罪者，進入司法程序之戒癮治療方式，係採取第20
    條第1項、第2項規定之「觀察、勒戒或強制戒治」及第24條
    第1項所定之「附命完成戒癮治療之緩起訴處分」(下稱「附
    命戒癮緩起訴」）雙軌制，其目的同在給予施用毒品者戒毒
    自新機會。又依本條例所定之觀察、勒戒處分，其立法意旨
    在幫助施用毒品者戒毒，性質非屬懲戒行為人，而係保安處
    分，其目的係在戒除行為人施用毒品身癮及心癮之措施，且
    觀察勒戒係導入一療程觀念，針對受處分人將來之危險所為
    預防、矯治措施之保安處分，以達教化與治療之目的，緩起
    訴附命完成戒癮治療之程序，自當與觀察勒戒處分同視。是
    以，被告既同意參加「戒癮治療」，並由檢察官採行「附命
    戒癮緩起訴」方式，且完成「附命戒癮緩起訴」所採用之戒
    癮治療完畢，自毋庸再行採取「觀察、勒戒或強制戒治」方
    式，而重啟戒除毒癮以代替刑罰之處遇程序。蓋被告既完成
    「附命戒癮緩起訴」之戒癮治療，事實上已接受等同「觀察
    、勒戒或強制戒治」執行完畢釋放之處遇。再者，被告施用
    第一級或第二級毒品罪，經裁定觀察、勒戒或強制戒治程序
    者，係以「觀察、勒戒或強制戒治」執行完畢釋放後，起算
    上開「3年」內再犯之期間，則被告經「附命戒癮緩起訴」
    ，依同一法理，應以經「附命戒癮緩起訴」並完成戒癮治療
    後，起算該「3年」內或後再犯之期間（最高法院109年度台
    非字第76、77號判決意旨參照)。
  ㈡被告前因施用毒品案件，經臺灣臺東地方法院以104年度毒聲
    字第95號裁定送觀察、勒戒後，認無繼續施用毒品傾向，於
    105年2月5日釋放出所，並由臺東地檢署檢察官以105年度毒
    偵字第41號為不起訴處分確定，復因施用毒品案件，經新北
    地檢署檢察官以106年度毒偵字第747號為附命完成戒癮治療
    之緩起訴處分確定，其戒癮治療於107年8月16日履行完成，
    緩起訴期間為106年3月17日至107年9月16日止，緩起訴期滿
    後未經撤銷，被告於前開戒癮治療履行完成3年內再犯本件
    施用第二級毒品犯行（109年4月4日）等情，有本院被告前
    案紀錄表在卷可憑（本院卷第21至24頁）。是依前揭說明，
    被告前經檢察官為附命完成戒癮治療之緩起訴處分，並已確
    實完成戒癮治療，上開緩起訴期間屆滿後未經撤銷，應認被
    告已接受等同觀察、勒戒之處遇，被告於前開戒癮治療履行
    完成（107年8月16日）3年內再犯本件施用第二級毒品犯行
    （109年4月4日），檢察官就本件施用第二級毒品犯行逕向
    法院提起公訴，於法尚無違誤。原審竟認檢察官所為附命戒
    癮治療之緩起訴處分，仍非「觀察、勒戒或強制戒治」，亦
    難等同視之，檢察官逕予提起公訴，起訴之程序違背規定，
    原判決逕為不受理之判決，尚嫌速斷，即有未洽。檢察官上
    訴意旨執此指摘原判決不當，為有理由，且為維持被告審級
    利益，自應由本院將原判決撤銷，發回原審法院更為適法之
    裁判，並不經言詞辯論為之。
據上論斷，應依刑事訴訟法第369條第1項但書、第372條，判決
如主文。
本案經檢察官何皓元提起公訴，檢察官何皓元提起上訴。
中　　華　　民　　國　　110 　年　　5 　　月　　25　　日
                  刑事第十九庭  審判長法　官  曾淑華
                                      法　官  王美玲
                                      法　官  許文章
以上正本證明與原本無異。
不得上訴。
                                      書記官  陳盈芝
中　　華　　民　　國　　110 　年　　5 　　月　　27　　日